【裁判字號】    95,上更(一),708
【裁判日期】    951229
【裁判案由】    偽造文書
【裁判全文】
臺灣高等法院刑事判決             95年度上更(一)字第708號
上  訴  人  臺灣板橋地方法院檢察署檢察官
上  訴  人
即  被  告  丁○○
被      告  甲○○
上二人共同
選任辯護人  林文淵律師
上列上訴人因被告等偽造文書案件，不服臺灣板橋地方法院92
年度訴字第192號，中華民國92年5月12日第一審判決（起訴案號
：臺灣板橋地方法院檢察署91年度偵字第19346號），提起上訴
，判決後，經最高法院發回更審，本院判決如下：
    主  文
原判決關於丁○○部分撤銷。
丁○○無罪。
檢察官上訴駁回。
    理  由
一、公訴意旨略以：被告甲○○係裕勝環保工程股份有限公司（
    下稱裕勝公司）之負責人，被告丁○○係該公司之股東兼會
    計，渠等於民國86年（下同）9月間，為規避稅捐之負擔，
    將購得位於桃園縣中壢市○○路282號5樓之房屋信託登記為
    乙○○名下，詎渠等明知未經乙○○之同意或授權，竟基於
    意圖為自己不法利益之犯意，先由丁○○於89年4月19日至
    臺北市○○街與八德路口，向乙○○佯稱為處理上開房地事
    宜云云，致使乙○○不疑有他而交付其所有之國民身分證，
    嗣於89年4月24日，在不知情之丙○○（另為不起訴處分）
    所經營位於桃園縣八德市○○路○段361巷77弄58之1號之代
    書事務所內，甲○○及丁○○復共同擅自以乙○○先前於86
    年9月間辦理房屋過戶時即留置於丁○○處之印章偽造乙○○之印文，並偽造乙○○之簽名，進而偽造乙○○之授權書
    、所有權移轉同意書及土地登記申請書，足以生損害於乙○○，並委託丙○○持乙○○之國民身分證及前開偽造之授權
    書，所有權移轉同意書及土地登記申請書至桃園縣中壢地政
    事務所，向不知情之地政事務所職員辦理將上開房屋所有權
    移轉登記予第三人曹友生，足以生損害於乙○○及地政機關
    對於地政資料管理之正確性，因認被告甲○○及丁○○共同
    涉犯刑法第216條、第210條之行使偽造私文書罪嫌，以及刑
    法第214條之使公務員登載不實罪（公訴人起訴書雖未明確
    記載被告等所犯刑法第214條之使公務員登載不實罪之起訴
    事實，亦無記載該法條，惟於本院審理時表明起訴刑法第
    214 條之使公務員登載不實罪）云云。
二、按犯罪事實應依證據認定之，無證據不得推定其犯罪事實。
    且檢察官就被告犯罪事實，應負舉證責任，並指出證明之方
    法。刑事訴訟法第154條第2項、第161條第1項分別定有明文
    。又刑事訴訟法第301條第1項規定：「不能證明被告犯罪或
    其行為不罰者，應諭知無罪之判決」。因此檢察官對於起訴
    之犯罪事實，應負提出證據及說服之實質舉證責任，倘所提
    出之證據，不足為被告有罪之積極證明，或其指出證明之方
    法，無從說服法院以形成被告有罪之心證，基於無罪推定之
    原則，自應為被告無罪判決之諭知（參照最高法院29年上字
    第3105號、最高法院30年上字第816號、最高法院92年台上
    字第128號判例）。
三、公訴人認被告丁○○及甲○○涉有偽造文書罪嫌，係以上開
    犯罪事實，業據告訴人乙○○及證人丙○○之指、證述在卷
    ，並有授權書、所有權移轉同意書及土地登記申請書各乙份
    在卷，暨經被告丁○○及甲○○同意而將渠等二人送請法務
    部調查局為測謊鑑定結果，認被告丁○○及甲○○就「房屋
    過戶乙○○有授權」有說謊，復有該局91年7月18日調科參
    字第09100299360號測謊報告書乙份在卷可考等為其論據。
四、訊據上訴人即被告丁○○固承認有於上揭時地製作授權書及
    所有權移轉同意書，並委請丙○○代書將上開房地辦理所有
    權移轉登記予曹友生之事實，惟被告丁○○及甲○○二人均
    否認有何公訴人指訴之犯行。被告丁○○辯稱：伊有告知乙○○要將上開房地過戶予他人，經乙○○同意後，由伊向乙○○拿取其國民身分證，因本件房地是公司購買而信託登記
    乙○○名義，乙○○也要求公司過戶，而委託代書辦理過戶
    時，在代書事務所乙○○也在電話中授權，始以乙○○名義
    簽署授權書、所有權移轉同意書云云。被告甲○○辯稱：公
    司以乙○○名義登記為本件房地所有，87年5月間乙○○離
    開公司後，就一直要公司將房子過戶，因乙○○是丁○○介
    紹進公司的，所以伊就叫丁○○去處理過戶之事，過戶手續
    事先確實有經過乙○○同意云云。
五、經查：
  (一)被告甲○○擔任負責人及被告丁○○為股東並擔任會計之裕
    勝公司於87年3月間將由公司所購得門牌號碼桃園縣中壢市
    ○○路282號5樓房屋及其座落之桃園縣中壢市○○○段三座
    屋小段1110地號土地持分一萬分之三五七信託登記為告訴人
    乙○○所有，並由裕勝公司保管該房地之所有權狀及告訴人
    乙○○之印鑑章等情，此據被告丁○○、甲○○及告訴人乙○○供明在卷，是裕勝公司本即得終止與告訴人乙○○間之
    信託關係，請求告訴人乙○○辦理上揭房地之所有權移轉手
    續，因而系爭房地之所有權狀除由裕勝公司保管外，告訴人
    乙○○亦將其印鑑章交予裕勝公司保管，茲告訴人乙○○既
    同意提供其名義信託登記為系爭房地之所有人，復將辦理所
    有權移轉手續所需之印鑑章交由裕勝公司保管，是告訴人乙○○當必預見日後裕勝公司有隨時將該房地辦理過戶手續之
    可能。
  (二)查本件不動產過戶為被告丁○○委請代書丙○○辦理，丙○○於89年5月10日向桃園縣中壢地政事務所申請辦理所有權
    移轉登記曹友生時，檢附有告訴人乙○○之國民身分證正反
    面影本及印鑑證明等文件。訊據證人丙○○於原審法院審理
    時具結證稱：丁○○到伊事務所辦理時，乙○○本人沒有來
    ，丁○○也沒有給伊委任狀，後來丁○○當場打電話給乙○○，伊有聽到丁○○跟乙○○說：「乙○○，代書要你本人
    來」，因伊要求乙○○本人到場，如果無法到場，要確認乙○○有授權，丁○○打電話給乙○○就是要確認有授權云云
    （見原審卷第70頁、第71頁）。惟告訴人乙○○於原審法院
    審理時否認有接到丁○○來確認授權之電話（見原審卷第71
    之1頁）。然查：
    1.證人丙○○於警詢時證稱：「（問：據乙○○稱：妳未經
      過他同意，即將他所有之房屋出售給曹友生，妳如何解釋
      ？）我記得當時屋主乙○○並未出面，這件事均由丁○○
      主動檢具該房屋之相關資料及附有乙○○房屋所有權移轉
      同意書，乙○○身分證正本、印鑑證明正本、印鑑章、土
      地及房屋所有權狀正本，及買方曹友生身分證正本及印章
      ，我當時覺得丁○○既然可以將房屋買賣雙方資料都檢具
      齊全，認為應該沒有問題，在未經乙○○的同意下，就經
      手這件代書業務」（見90年度他字第152號卷第22頁背面
      、23頁）；於本院本審準備程序具結證稱：「（89年4月
      24日丁○○到你的事務所要辦理房地過戶，你當時是否要
      求丁○○打電話給乙○○，要求乙○○證實有無授權？）
      有。」「（當時丁○○打電話的時候，你有沒有要求要親
      自接聽來證實這件事情？）那時在忙，所以只聽到丁○○
      講「乙○○」，之後有聽到他們在談話內容，我也在忙，
      丁○○有告訴我她已經確認了，只是我沒有再去確認這件
      事情而已。」（見本院本審95年11月29日準備程序筆錄）
      ；復於本院本審審理程序中經檢察官、辯護人進行交互詰
      問證稱：「（委託你辦理房屋過戶，來的人只有丁○○一
      人？）對。」「（丁○○帶什麼資料過來？）乙○○印鑑
      證明、身分證正本、權狀正本、印鑑章。」「（你有沒有
      跟丁○○確認乙○○有無授權？）當時我有問蘇小姐一般
      要當事人到場，後來我請她打電話照會乙○○，蘇小姐就
      打電話給乙○○先生，我有聽她在電話中叫「乙○○」，
      因我辦公室還有其他電話響，我有聽到她講了一下子，我
      就接個電話，結果他們就講完了，我只聽到他說「乙○○
      」，兩個就是講好了，我聽到就是說OK了、沒問題。我就
      以為他們確認了。」云云（見本院本審95年12月26日審判
      筆錄）。從上述證人丙○○於警詢、原審、本院本審準備
      程序及審判程序之證詞可知，丁○○到丙○○之代書事務
      所辦理本件房屋移轉過戶時，乙○○本人並不在現場，丁○○亦無攜帶乙○○之委任狀，故丙○○要求乙○○本人
      到場，否則要確認乙○○是否有授權。因此，丁○○當場
      打電話給乙○○，丙○○有聽到「乙○○」、「OK了」、
      「沒問題」等語，但由於丙○○當時在忙，未進一步親自
      接聽電話確認；且丙○○看到丁○○主動檢具該房屋之相
      關資料及附有乙○○房屋所有權移轉同意書，乙○○身分
      證正本、印鑑證明正本、印鑑章、土地及房屋所有權狀正
      本，及買方曹友生身分證正本及印章，而認丁○○既然可
      以將房屋買賣雙方資料都檢具齊全，認為應該沒有問題，
      依一般常情應有授權之意，而代辦系爭房屋移轉過戶等情
      。
    2.另告訴人林進煌於89年4月間將身分證正本交給被告丁○○等情，業據告訴人乙○○承認在卷，惟於檢訊時辯稱：
      丁○○向伊拿身分證時說銀行有事要辦需要伊之身分證，
      伊不知丁○○要辦理過戶云云（見臺灣板橋地方法院檢察
      署90年度發查字第541號卷第152頁正面）；於原審辯稱：
      「丁○○只告訴我有事情要辦，我就把身分證拿給他。如
      果銀行要辦貸款的時候，丁○○都有帶我一起去，我們有
      一起去過台新銀行、新竹企銀，當時身分證都是在我身上
      。因為之前很多次所以沒有出過什麼問題。因為我想拿身
      分證應該都是房屋貸款的事情，丁○○沒有告訴我房屋要
      過戶」云云（見原審卷第95-97頁）。然查：被告丁○○
      於原審陳稱：「如果到銀行的時候，一定要告訴人到場。
      當天我跟告訴人拿身分證說要辦房屋過戶，我還說要去辦
      印鑑證明，告訴人說沒有空」云云。按一般銀行辦理貸款
      時，均需本人到場，告訴人既稱：如果銀行要辦貸款的時
      候，丁○○都有帶我一起去云云，應對此銀行作業程序有
      所知悉。又查，被告丁○○向告訴人乙○○拿取國民身分
      證時，衡情當必告知何以拿取之原由，茲據被告丁○○於
      檢訊、原審、本院本審時均供稱係為將本件房子過戶給曹
      友生才向告訴人乙○○拿取其國民身分證的云云，且裕勝
      公司本即隨時可終止與告訴人間之信託關係，被告丁○○
      並無必要隱瞞本件房地過戶事宜，可見被告丁○○之陳述
      ，較為可採。
    3.另查系爭不動產經向中國信託商業銀行及台新國際商業銀
      行貸借642萬元及40萬元，此除據告訴人乙○○供述在卷
      外，並有告訴人提出中國信託商業銀行保證書、台新國際
      商業銀行存證信函、建物、土地登記謄本等影本各乙份在
      卷可參，應已無再就系爭房地向銀行擔保借款之可能，且
      被告丁○○、甲○○係欲將系爭房地之所有權移轉登記予
      曹友，被告丁○○又豈有於向告訴人乙○○拿取國民身分
      證時告知係為處理銀行事情之理，則被告丁○○既於向告
      訴人乙○○拿取國民身分證時告知要處理房屋之事，並獲
      告訴人乙○○同意而交付其國民身分證，而查系爭房地既
      係經裕勝公司購得而信託登記告訴人乙○○名義，是被告
      丁○○所述要處理房屋之事，顯係要將原信託登記告訴人
      乙○○所有名義之系爭房地加以處理而言，即將房地之所
      有權移轉登記予他人，因而告訴人乙○○於被告丁○○向
      其拿取國民身分證時，顯即同意辦理上開房地之所有權移
      轉登記手續，並將其國民身分證交與被告丁○○，連同其
      原即交由裕勝公司保管之印鑑章以資辦理過戶手續。綜上
      ，告訴人乙○○辯稱不知被告丁○○拿伊的身分證是要辦
      理房屋過戶等語，並不足採。
    4.又查告訴人乙○○於檢察官偵查時，就檢察官詢以被告丁○○曾否於89年4月18日晚上先行打電話予其約定翌日向
      告訴人拿取國民身分證乙節（因告訴人乙○○於87年5月
      間即自裕勝公司離職），對此被告丁○○有與告訴人乙○○相約於89年4月19日，在台北市○○街與八德路口拿取
      告訴人之國民身分證（告訴人亦確有於該時地交付國民身
      分證予被告丁○○）之事實，惟告訴人竟答以不記得89
      年4月18日晚上有否接到被告丁○○之電話，是自難期告
      訴人乙○○據實以告有收到被告丁○○自丙○○代書事務
      所打來之電話。
    5.衡諸上開說明，被告丁○○既已取得告訴人林進煌之身分
      證正本辦理房屋過戶，丙○○檢視被告丁○○出具該房屋
      之相關資料及附有乙○○房屋所有權移轉同意書，乙○○
      身分證正本、印鑑證明正本、印鑑章、土地及房屋所有權
      狀正本，及買方曹友生身分證正本及印章，且已請被告丁○○當場再一次確認告訴人乙○○有授權之意，而辦理本
      件不動產之所有權移轉登記手續，衡諸常情，是屬合理。
      丙○○雖未親自接聽電話確認，然不能據此認定告訴人並
      無授權之意，併予敘明。
  (三)另查，證人丙○○於另案（臺灣桃園地方法院90年度偵字第
    7189號丙○○偽造文書案）90年5月16日檢訊時陳稱：「（
    有無看過乙○○？）沒有，當初乙○○沒有到場，但蘇（禮
    貞）有帶林（進焜）的授權狀」「（授權書是否已事先寫好
    的？）是，並非當場寫」云云（見90年度偵字第7189號卷第
    4頁背面）；嗣於本案90年8月23日檢訊時則陳稱：「（丁○○打電話給乙○○時你有在場？）有」，「在經由丁○○當
    場打電話給乙○○確認後才填寫授權書」等語（見90年度發
    查字第541號卷第66頁背面），前後供述不一。然查：證人
    丙○○於本院本審準備程序及審判程序具結證稱：「（授權
    書如何製作？）我根據前面聽到的電話內容（指丁○○打給
    乙○○的確認電話），請丁○○自己當場寫。」「（妳現在
    及準備程序均稱授權書是當場在你的事務所寫的，對否？）
    對。」「（但在檢察官訊問時，檢察官問你授權書是否事先
    寫好的，你答稱是，並非當場書寫。（提示90年偵字第7189
    號卷第4頁背面），有何意見？）檢察官訊問的時間到現在
    距離太遠了，我忘記當時是怎麼說。」「（你當時有沒有這
    樣講？）我不記得了，時間很久了。我確實是請蘇小姐當場
    寫的。」「（提示90年他字第152號卷第35頁授權書，你如
    何確認這張授權書是在你的辦公室當場寫的？）前半頁的委
    任人、受任人兩欄不是我的字跡，但委任權限欄中第4、是
    我寫的，且我與丁○○並不認識，可見是在我事務所寫的授
    權書。」云云（見本院本審95年11月29日準備程序筆錄、95
    年12月26日審判筆錄）。從上證詞，丙○○與被告丁○○並
    不認識，授權書上既有丙○○之筆跡，該授權書應係由被告
    丁○○在丙○○之事務所當場所寫，故證人丙○○於90年8
    月23日檢訊時、本院準備程序及審判程序之證詞較為可信。
    證人丙○○雖於另案90年5月16日檢訊時陳稱：該授權書是
    被告丁○○事先寫好而非當場寫的云云，核與事實不符，然
    按該案丙○○係以被告身份應訊，且身為代書需為辦理事務
    負責，而為恐涉犯刑責，衡情飾詞，亦合乎常情。是故，丙○○此部分之證詞，並不得採為有利或不利於被告之證據，
    附此敘明。
  (四)又查告訴人林進煌於檢訊時，經檢察官詢以「為何要提出告
    訴？」時，答稱：「先收到台新銀行存證信函催繳，又接到
    新竹商業銀行催款通知，與丁○○、甲○○聯絡，他們說都
    有在處理會還，後來沒有消息才提出訴，是在89年11月起沒
    有消息」等語（見臺灣板橋地方法院檢察署90年度發查字第
    541號卷第64頁），是告訴人乙○○顯係系爭不動產雖已過
    戶予他人，惟被告丁○○及甲○○並未處理好其原出名為裕
    勝公司所貸借之債務，致仍受銀行催繳，始事後否認曾同意
    本件不動產之過戶手續，而提起本件告訴，應堪認定。而告
    訴人因其服務裕勝公司時，出名為裕勝公司貸借之債務未獲
    被告二人妥善處理，始事後否認其曾同意本件房地之過戶手
    續，其告訴意旨殊非可採。
  (五)至被告丁○○及甲○○雖經送請法務部調查局為測謊鑑定結
    果，認被告二人就房屋過戶，乙○○有授權乙節，經測試呈
    情緒波動之反應，以控制問題法及混合問題法研判結果，應
    有說謊，有該局91年7月18日調科字第09100299360號測謊
    報告書一紙在卷可參，惟按刑事訴訟法就證據之證明力，採
    自由心證主義，由法院本於確信自由判斷，惟法院之自由判
    斷，亦非漫無限制，仍不得違背經驗法則及論理法則。而所
    謂測謊者，係透過儀器，以檢試受測者心理反應，並加以判
    讀受測者是否在說謊，惟影響測謊之因素頗多，諸如受測者
    可能因人格特性或對於測謊質問之問題無法真正瞭解或臨時
    狀況（例如過度緊張）等，致出現不應有之情緒波動反應。
    查被告是否涉有犯行，悉依事實認定之，尚難遽依測謊結果
    認定之。且查測謊之鑑驗，有時亦因受測人之生理、心理因
    素而受影響，而測謊鑑定，係依一般人在說謊時，會產生遲
    疑、緊張、恐懼、不安等心理波動現象，乃利用測謊儀器將
    受測者之上開情緒波動反應情形加以紀錄，用以判別受測者
    供述之真實性，倘受測者愈想壓抑其謊言所產生之情緒，則
    在測謊儀器上愈會產生明顯之情緒波動反應，反之，則無此
    不實之波動反應，從而測謊鑑定結果，如就否認犯罪有不實
    之情緒波動反應時，不得採為有罪判決之唯一憑據（參照最
    高法院91年度台上字第359號判決、94年度台上字第2739 號
    ）。且本件測謊鑑定為被告丁○○、甲○○所主動要求，苟
    非渠等二人確信應可通過測謊之鑑驗，而可證明渠等證詞之
    真實性，斷無主動要求測謊鑑定之理，益證上揭測謊鑑定結
    果，是否正確，實有疑慮。茲依上所述，告訴人乙○○既同
    意並授權辦理本件房地之過戶手續，自難僅依該測謊結果即
    認被告未獲授權，併予敘明。
六、綜上所述，被告丁○○及甲○○所辯各節，應堪採信。關於
    被告丁○○部分，本院查無積極證據可資證明被告丁○○有
    未經告訴人林進煌授權，而辦理本件房地過戶之偽造私文書
    之犯行，從而，亦無使公務員於職務上所掌文書登載不實之
    犯行。原審未詳加調查審酌，既認被告丁○○為處理上開房
    地事宜而向告訴人拿取國民身分證，並獲告訴人為此而交付
    其國民身分證，惟復認告訴人應未同意本件房地之過戶手續
    ，而對被告丁○○予以論罪科刑，實有未合，被告丁○○執
    以上訴，核有理由，則原判決關於被告丁○○部分既有可議
    ，自應由本院予以撤銷，改判被告丁○○無罪。關於被告甲○○部分，原審詳予審究後，以並無何證據足資證明被告甲○○有公訴人指訴之行使偽造私文書等犯行，而以不能證明
    被告甲○○無罪，並為無罪之諭知，於法並無不合。公訴人
    上訴意旨以被告甲○○顯有與經原審判決有罪之被告丁○○
    共犯本件偽造文書等犯行，然查無積極證據可資證明被告甲○○有公訴人所指之犯行，已如前述，公訴人上訴尚難認有
    理由，應予駁回。
據上論斷，應依刑事訴訟法第368條、第369條第1項前段、第364
條、第301條第1項，判決如主文。
本案經檢察官周志榮到庭執行職務。
中    華    民    國    95    年    12    月    29    日
                  刑事第四庭審判長法  官  蔡秀雄
                                  法  官  周煙平
                                  法  官  沈宜生
以上正本證明與原本無異。
如不服本判決，應於收受送達後十日內向本院提出上訴書狀，其
未敘述上訴之理由者並得於提起上訴後十日內向本院補提理由書
（均須按他造當事人之人數附繕本）。
                                  書記官  陳雅加
中    華    民    國    96    年    1     月    3     日


司法院資訊處製作；財團法人民間司法改革基金會備份。
